【裁判字號】    89,重上,34
【裁判日期】    900110
【裁判案由】    清償借款等
【裁判全文】
臺灣高等法院高雄分院民事判決  八十九年度重上字第三四號
    上  訴  人    勝淳鋼鐵股份有限公司
    兼法定代理人  甲○○
                              .
    上  訴  人    丙○○      .
                  丁○○      .
                  戊○○      .
    右五人共同
    訴訟代理人    郭玉山律師
                  蕭麗琍律師
    複  代理人    郭國益律師
    被  上訴人    乙○○                住台北市○○區○○路七三巷九號七樓
    訴訟代理人    黃紹文律師
右當事人間清償借款事件，上訴人等對於中華民國八十八年十一月五日台灣高雄地方
法院八十七年度重訴字第六六一號第一審判決提起上訴，本院判決如左：
      主      文
上訴駁回。
第二審訴訟費用由上訴人連帶負擔。
      事      實
甲、上訴人方面：
壹、聲明：求為判決：
（一）原判決不利於上訴人部分廢棄。
（二）右廢棄部分，被上訴人在第一審之訴及其假執行之聲請均駁回。
（三）第一、二審訴訟費用由被上訴人負擔。
（四）如受不利之判決時，請准上訴人提供現金或等值之銀行可轉讓定期存款單或其
      他有價證券為擔保免為假執行。
貳、陳述：除引用原判決書之記載外，補稱：
（一）上訴人勝淳公司於八十六年間股東決議結束營業，並進行結算財產之際，被上
      訴人要求上訴人勝淳公司開立支票並覓保證人，擔保將來債務之履行，勝淳公
      司乃要求調降借貸之利息，雙方同意將借款利息降為週年利率百分之六點一（
      被上訴人主張利息仍為週年利率百分之十八）。
（二）自八十六年十二月至八十七年六月止，上訴人勝淳公司共支付被上訴人利息新
      台幣（以下同）八十萬四千元，本金一百二十三萬元（被上訴人主張勝淳公司
      所支付者全數為利息）。因此，上訴人勝淳公司積欠被上訴人之本金債務應為
      二千一百三十七萬元。
（三）兩造先後所提出之五份保證書，應以第五份保證書（即八十六年十二月十一日
      由上訴人甲○○、丁○○、戴神佑簽名蓋章擔任保證人）為更正後有效之保證
      契約，其他四份均已作廢。上訴人戴炎山未簽署第五份保證書，不須負連帶保
      證責任。
（四）至於違約金部分，在第一、二張保證書並未提及，雖在第三、四、五張以定型
      化補入此項條款，但利息猶未明白約定，謂依各個債務憑證，如此大數目反而
      補入違約金六個月內百分之十，六個月以上百分之二十，不合理亦不公平。退
      一步言，如  鈞院認應給付亦嫌過高，敬請依民法第二五二條核減。
（五）本件原先所保證二千四百六十萬元本金係以所列之六張支票票期為準，分別為
      六百萬元於八十七年一月九日到期、四百萬元為八十七年一月十八日到期、四
      百六十萬元為八十七年一月十八日到期、二百萬元為八十七年三月六日到期、
      五百萬元為八十七年六月五日到期、三百萬元為八十七年六月十八日到期，全
      部於八十七年六月十八以前為期限，被上訴人未經保證人之同意，允許主債務
      人延期償還，依民法第七五五條，保證人依法免除保證責任。
參、證據：引用原審立證方法。
乙、被上訴人方面：
壹、聲明：求為判決如主文所示。
貳、陳述：除引用原判決書之記載外，補稱：
（一）被上訴人原審所提出主張者係三份保證書，其第一份係八十六年十一月二十一
      日所簽立之保證書，因被上訴人有借款與勝淳鋼鐵公司，為確保被上訴人之借
      款債權，乃要求書立保證書以期能對債權有所確保，第一份保證書立約人係勝
      淳鋼鐵公司，保證人為甲○○及丁○○，但因保證人皆與公司經營管理階層有
      關，被上訴人認並不可靠，乃要求另增加有非公司經營者保證，故勝淳鋼鐵公
      司乃又提出八十六年十二月一日所簽之第二份之保證書，另加上保證人詹柳鶴
      、戴素蘭。其後因被上訴人擔心勝淳鋼鐵公司可能不會依期兌現，而該前二份
      保證書因均有列明保證範圍之支票明細，故被上訴人擔心將來無法屆期兌現所
      產生利息及違約金不在保證範圍等問題，且勝淳鋼鐵公司據傳要成立新公司，
      故被上訴人乃要求要在原有保證書上提出另一份補充之保證書，故勝淳鋼鐵公
      司乃提出另一份八十六年十二月十一日所簽立之保證書，其首項即揭示保證人
      向被上訴人保證勝淳鋼鐵公司對債權人所負之一切債務，在本金新台幣二千四
      百六十萬元整之限額內，付全部償付責任。第一條則明示所稱一切債務係指債
      務人於現在及將來對債權人所負之一切債務及賠償，第二條則載明債務人不履
      行時，保證人清償之範圍包含本金、利息、遲延利息、違約金、損害賠償金及
      各項費用，第十條則加註若債務人成立新公司，所保證金額以本金新台幣二千
      四百六十萬元為限，亦有該保證條款第一至第九條之適用，但上訴人所提出之
      保證人，卻未見詹柳鶴、戴素蘭，另同意以丙○○為保證人並簽名蓋章，關於
      增加丙○○部份，被上訴人當然予以同意而使其為債務之保證人，但因詹柳鶴
      、戴素蘭二人係較有資力之人，且因非經營管理階層之人員，在第三份保證書
      上卻未簽名，被上訴人當然無法同意免除，惟伊等既在第二份保證書簽章，故
      被上訴人乃加以保留，該第二份保證書仍屬有效成立。至上訴人所稱第五份之
      保證書，係上訴人事後又自行寄給被上訴人，並片面表示要廢除前所簽立之保
      證書，但因上開保證人僅有甲○○、丁○○、戊○○三人，片面廢止其他保證
      責任被上訴人顯無法同意，上訴人所稱最後之保證書有撤銷先前保證書之效力
      ，與事實不符，請上訴人負舉證責任。又本件保證書並非屬定型性契約，上訴
      人主張依消費者保護法第十一條第二項之規定，顯有錯誤。
（二）本件依保證書所載，保證人係保證勝淳鋼鐵公司現在過去及將來對被上訴人，
      在二千四百六十萬元內之清償責任，包含一切借款及賠償等責任，並非僅係單
      純之票據責任，且上訴人從未同意債務人遲期付款，上訴人就同意遲期應負舉
      證責任。且依保證書第六條亦約定「保證人所保證之債務，如債務人未依約履
      行時，債權人基於債務人申請，認為有允許債務人延期清償或分期清償之需要
      時，得以書面通知保證人，保證人同意於債權人書面通知到達或視為到達時，
      仍續負全部債務之保證責任」，上訴人此項保證免除之主張顯亦無理由。本件
      被上訴人從未依債務人申請以書面通知保證人同意延期清償，並不斷向債務人
      即上訴人勝淳公司請求返還借款，為此勝淳公司乃於八十七年五月二十日返還
      本金二百萬元（此部份已自請求金額中扣除）。
（三）本件借款之利息確為年息百分之十八，上訴人主張係百分之六點一，不惟與民
      間借貸之利息相去甚遠，與經驗不符，且上訴人係在六個有內給付二百零三萬
      四千元，平均每月給付之金額為三十三萬九千元，依本金二千二百六十萬元計
      算，正符合年息百分之十八，本件依上訴人在原審所提出之付款明細表，亦約
      在每月三十三萬九千元之數額，故上訴人稱已償付之部份已清償一百二十三萬
      元本金及八十萬四千元之利息（年息百分之六計算），與事實不符。
（四）本件上訴人雖稱保證書上並未載明借款之利息計算標準，故主張本件借款之利
      息僅為年息百分之六，但衡以一般之經驗常情，金融機關借款，利息均在年息
      百分之十以上，被上訴人如何可能借款與上訴人，雙方僅以年息百分之六計算
      利息。於原審時被上訴人於八十八年三月一日之準備書狀中，曾提出上訴人丁
      ○○於八十六年十一月二十一日為被上訴人計算利息所親筆書寫之字條一紙，
      即可明確看出被上訴人借與上訴人勝淳公司之借款顯係以年息百分之十八計算
      利息。上訴人於原審所提出之準備書狀中亦自承，被上訴人借款與上訴人勝淳
      公司原確係月息一分五，即週年利率百分之十八，有被上訴人準備書狀附於原
      卷可按，故借款利息係按週年利率百分之十八計算，應可確認。於鈞院審理中
      ，上訴人亦不否認於保證協議書簽立前確係年息百分之十八。雖上訴人又主張
      於八十六年間，因勝淳公司營運困難，虧損連連，故乃與被上訴人協議，將利
      率降為百分之六點一，但對此被上訴人否認之，今上訴人又主張利率係按年息
      百分之六利算，均請上訴人提出具體之事證，以證明雙方當事人間有將原約定
      利率自年息百分之十八調降至年息百分之六或百分之六點一，但上訴人均未能
      提出具體事證，其主張顯不可採。
參、證據：引用原審立證方法。
      理      由
一、本件被上訴人起訴主張：上訴人勝淳鋼鐵股份有限公司（下稱勝淳公司）前曾向
    其借款二千二百六十萬元未為清償，遂於八十六年十二月一日及十一日邀同其餘
    上訴人為連帶保證人，分別簽立三張保證書，其保證書之效力，不因上訴人甲○
    ○未以勝淳公司法定代理人名義簽章，或原審被告詹柳鶴、戴素蘭未簽名而有所
    影響，且衡諸常情，當事人不會在契約樣本上簽章，可見上訴人等抗辯不實；又
    系爭借款年息約定為百分之十八，上訴人所清償之二百零三萬四千元，均以之清
    償利息；從而依據消費借貸及連帶保證之法律關係，請求上訴人勝淳公司、甲○
    ○、丙○○、丁○○、戊○○連帶給付二千二百六十萬元，及自民國八十七年七
    月一日起至清償日止，按週年利率百分之十八計算之利息，暨自八十七年七月一
    日起至八十八年一月一日，按前開利率百分之十計算之違約金，及自八十八年一
    月二日起至清償日止，按前開利率百分之二十計算之違約金等情。（按原審判決
    駁回被上訴人對詹柳鶴、戴素蘭之訴部分，未據聲明不服）。
二、上訴人則以：上訴人勝淳公司固曾向被上訴人借款二千六百萬元未還，惟實際上
    同意擔任連帶保證人者僅上訴人甲○○、丁○○、戊○○三人，亦即僅證五之保
    證書始為兩造所確立，其餘均為契約樣本，業經作廢，為被上訴人執意留置未還
    ，此由各保證書之發文字號均同為「勝財字第八六０００六號」，錯字「貸」已
    更正為「帶」可知；另利息經約定降為百分之六點一，上訴人勝淳公司、甲○○
    、丁○○、戊○○自八十六年十二月至八十七年六月止已清償二百零三萬四千元
    ，以此推算所清償之本金、利息各為一百二十三萬元及八十萬四千元；再者，被
    上訴人主張之違約金部分亦嫌過高，應予以核減；另被上訴人未經保證人之同意
    允許主債務人勝淳公司延期償還，依民法第七五五條，保證人依法免除保證責任
    等語資為抗辯。
三、經查本件被上訴人主張上訴人勝淳公司曾向被上訴人借款，迄八十六年十二月間
    ，尚有二千二百六十萬元未為清償，其中上訴人甲○○、丁○○、戊○○同意擔
    任本件借款之連帶保證人，上訴人等於事後已清償二百零三萬四千元之事實，為
    上訴人等所不爭執，並有被上訴人提出之第二份保證書（即被證五）、上訴人提
    出之對象別票據明細表影本一件、大安商業銀行支票存款對帳單影本四件、華南
    商業銀行存款往來明細表影本四件為證，且經原審依上訴人之聲請向大安商業銀
    行台中分行、華南商業銀行和美分行調閱上訴人甲○○所有前開銀行甲存帳戶相
    關資料附卷足參，自堪信為真實。上訴人丙○○雖否認擔任本件借款之連帶保證
    人，並與其餘上訴人均以本件借款利息約定已經被上訴人同意減為百分之六點一
    ，且上訴人等所清償之二百零三萬四千元為包括本金利息等語置辯。惟查：
（一）首查，依被上訴人提出為上訴人所不爭之第二份保證書觀之，其上並無上訴人
      丙○○之簽名，雖其所提出併行主張之第一份保證書上有上訴人丙○○之簽名
      （見原審卷第五十二、五十三頁及本院卷第三十四、三十六頁），惟為上訴人
      丙○○所否認，並以前揭情詞置辯。查該第一份保證書，其第一行之「連帶」
      、第八條之合意管轄「台北」、最後之連「貸」改為「帶」等字、第六條第一
      行刪除等部分，均以鉛筆為之，刪改處均未有簽章，惟第一份保證書上卻有上
      訴人丙○○之簽名，經原審及本院依職權核對，與上訴人丙○○於民事委任狀
      上之簽名相同，此有八十八年二月一日準備程序期日筆錄、該第一份保證書、
      上訴人勝淳公司等五人之八十七年十一月三十日民事委任狀在卷足稽，足認第
      一份保證書上之簽名確係上訴人丙○○親自為之。且自上訴人勝淳公司等五人
      自行提出之另一份保證書影本（被證四號），亦有上訴人丙○○之簽章，經核
      與被上訴人提出之第一份保證書之簽章（即被證三號）、前開民事委任狀之簽
      名均相同，矧以該二份保證書之日期、發文字號均為相同，僅刪改部分以些微
      不同，大小比例不同，此外無論打字編排、債務人及連帶保證人筆觸、印文，
      均無二致，應認該二者為同一份打字之保證書，僅一為刪減前，一為刪減後之
      情形，上訴人丙○○均未就其擔任本件借款之連帶保證人表示反對之意，益證
      其有擔任連帶保證人之真意。退步言之，縱認上訴人所辯二者為不同之保證書
      ，上訴人丙○○倘不願擔任連帶保證人，何以其願先後二次在保證書上簽名、
      蓋章？是上訴人丙○○既同意擔任本件借款之連帶保證人，並於保證書上簽章
      ，不能因其嗣後反悔而免其責任，是上訴人丙○○應負連帶保證人之責甚明。
（二）次查兩造關於借款之利息之約定部分，其保證書上僅規定依兩造之約定，並無
      詳細百分比之記載，被上訴人主張為年息百分之十八，上訴人則主張為百分之
      六點一。原審依上訴人勝淳公司等五人之聲請，向大安商業銀行台中分行、華
      南商業銀行和美分行，函調上訴人甲○○所有前開銀行之甲存帳戶相關資料調
      查之結果，上訴人甲○○自八十六年十二月至八十七年六月間，共以被上訴人
      為受款人、於票面記載禁止背書轉讓、經被上訴人提示之支票十七紙，依票載
      發票日記載，八十六年十二月十八日至八十七年六月六日，被上訴人提示兌現
      之金額分別為二十五萬八千元、二十四萬元、四十九萬八千元、二十四萬元、
      四十九萬八千元、二十四萬元、六萬元，共計為二百零三萬四千元，其給付在
      日期及金額方面為一定，前後六個月，平均每月給付之金額為三十三萬九千元
      ，以本金二千二百六十萬元、按年息百分之十八計算，月息正是三十三萬九千
      元；且各筆給付之間，約莫上月初至下月初，均呈現互補後接近每月三十三萬
      九千元之數額，此有大安商業銀行八十八年七月十二日安中字第一九七號函、
      華南商業銀行八十八年七月十三日華美字第十號函、及所附之支票影本為證，
      足見被上訴人所稱約定利息係按年息百分之十八計算為實在。倘按上訴人所辯
      年息僅為百分之六點一計算，則非上開數額；況年息百分之六點一之利率，尚
      較一般向銀行貸款之利率為低，顯不合於實例上之銀行貸款利率及一般民間借
      貸之約定利率標準，上訴人主張兩造約定借款之利率為百分之六點一云云，自
      不足採信。另上訴人又抗辯稱雙方其後有同意將借款利息降為週年利率百分之
      六點一，故其本金、利息已各清償一百二十三萬元及八十萬四千元云云，然為
      被上訴人否認，此外，上訴人亦無舉證證明兩造確有降息之合意，此項抗辯尚
      無足取。
（三）上訴人另主張本件原先所保證新台幣二千四百六十萬元本金係以所列之六張支
      票票期為準，分別為六百萬元於八十七年一月九日到期、四百萬元為八十七年
      一月十八日到期、四百六十萬元為八十七年一月十八日到期、二百萬元為八十
      七年三月六日到期、五百萬元為八十七年六月五日到期、三百萬元為八十七年
      六月十八日到期，全部於八十七年六月十八以前為期限，而被上訴人未經保證
      人之同意允許主債務人延期償還，故依民法第七五五條，保證人依法免除其保
      證責任云云；然為被上訴人否認並主張保證人在二千四百六十萬元內負清償責
      任，包含一切借款及賠償等責任，並非僅係單純之票據責任，且上訴人從未同
      意債務人遲期付款等語；惟查，上訴人前開主張至多僅能證明上訴人票據債務
      未按期清償，而對「同意延期付款」乙事則不能為必要之證明，上訴人復無其
      他舉證以實其說，故上訴人前開主張亦不足採。
四、綜上所述，本件上訴人勝淳公司及甲○○、丙○○、丁○○、戊○○既分別為借
    款之債務人及連帶保證人，自應連帶給付未清償之借款二千二百六十萬元及其約
    定利息、違約金。而依兩造保證書第三條「．．．前條所稱之違約金，逾期在六
    個月以內者，按該利率百分之十，逾期超過六個月者，按百分之二十，另加計算
    」之約定，其性質應屬賠償額預定性之違約金。而按「約定之違約金過高者，法
    院得減至相當之數額」，民法第二百五十二條定有明文。審酌上訴人等違約程度
    、一般客觀事實、社會經濟狀況及被上訴人所受損害等情狀，上述違約金之計算
    並無不當之處，上訴人抗辯其過高尚非可取。從而被上訴人依據消費借貸及連帶
    保證之法律關係，請求上訴人勝淳公司、甲○○、丙○○、丁○○、戊○○應連
    帶給付被上訴人二千二百六十萬元，及自八十七年七月一日起至清償日止，按週
    年利率百分之十八計算之利息，暨自八十七年七月一日起至八十八年一月一日止
    ，按前開利率百分之十計算之違約金，自八十八年一月二日起至清償日止，按前
    開利率百分之二十計算之違約金，為有理由，應予准許。原審就此為上訴人敗訴
    之判決，並無違誤，上訴意旨指摘原判決此部分不當，求予廢棄改判，為無理由
    ，應予駁回。至兩造其餘攻擊及防禦方法，與判決之基礎不生影響，不予一一論
    述，附此敘明。
五、據上論結：本件上訴為無理由，依民事訴訟法第四百四十九條第一項、第七十八
    條、第八十五條第二項判決如主文。
中      華      民      國    九十      年      一      月      十      日
                                      臺灣高等法院高雄分院民事第五庭
~B1審判長法官  蔡明宛
~B2法      官  黃科瑜
~B3法      官  林健彥
右為正本係照原本作成。
如對本判決上訴，須於判決送達後二十日內向本院提出上訴狀，其未表明上訴理由者
，應於上訴後二十日內向本院提出上訴理由書（均須按他造當事人之人數附繕本）。
上訴時應提出委任律師或具有律師資格之人之委任狀，並依附註條文規定辦理。
中      華      民      國    九十      年      一      月      十二    日
~B法院書記官  廖素珍
附註：
民事訴訟法第四百六十六條之一：
對於第二審判決上訴，上訴人應委任律師為訴訟代理人，但上訴人或其法定代理人具
有律師資格者，不在此限。
上訴人之配偶、三親等內之血親、二親等內之姻親，或上訴人為法人、中央或地方機
關時，其所屬專任人員具有律師資格並經法院認為適當者，亦得為第三審訴訟代理人。
第一項但書及第二項情形，應於提起上訴或委任時釋明之。
                                                                    Ａ


司法院資訊處製作；財團法人民間司法改革基金會備份。
